【裁判字號】    99,交抗,387
【裁判日期】    991014
【裁判案由】    聲明異議
【裁判全文】
臺灣高等法院高雄分院刑事裁定         99年度交抗字第387號
抗  告  人  高雄市政府交通局
代  表  人  甲○○
異  議  人
即受處分人  乙○○
上列抗告人因受處分人違反道路交通管理處罰條例聲明異議案件
，不服臺灣高雄地方法院中華民國99年8 月6 日裁定（99年度交
聲字第19 6號），提起抗告，本院裁定如下：
    主  文
原裁定及原處分均撤銷。
乙○○汽車駕駛人，駕駛汽車經測試檢定酒精濃度超過規定標準
，處吊扣普通輕型機器腳踏車駕駛執照拾貳個月，罰鍰新臺幣貳
萬貳仟伍百元，並應接受道路交通安全講習。
    理  由
一、抗告意旨略以：(一)本案聲明異議人乙○○於民國96年6 月19
    日2 時4 分許，騎乘車牌號碼WDQ-752 號輕型機器腳踏車，
    在高雄市○○區○○路，經高雄市政府警察局小港分局漢民
    派出所員警當場舉發「酒後駕車，經警方酒測值達0.30毫克
    」之違規，並填製高市警交字第B00000000 號違反道路交通
    管理事件通知單移送抗告人機關，異議人未依規定到案陳述
    及結案，抗告人遂依道路交通管理處罰條例第35條第1 項第
    1 款及違反道路交通管理事件統一裁罰基準及處裡細則第44
    條暨統一裁罰基準表各項罰鍰規定，於99年1 月6 日逕行裁
    處異議人，罰鍰新臺幣22500 元，並吊扣駕駛執照1 年及接
    受道路交通安全講習。惟異議人聲明異議後，裁定：「原處
    分撤銷。乙○○汽車駕駛人，駕駛汽車經測試檢定酒精濃度
    超過規定標準，處罰鍰新臺幣貳萬貳仟伍百元，壹年內不得
    考領輕型機器腳踏車駕駛執照，應接受道路交通安全講習。
    」。(二)依據道路交通安全規則第61條規定略以：「汽車駕駛
    人取得高一級車類之駕駛資格者，應換發駕駛執照，並准其
    駕駛較低級車類之車輛，其規定如下：‧‧‧3.已領有大貨
    車駕駛執照者，得駕駛小型車、輕型機器腳踏車。」，本此
    ，本件異議人之重型機車駕駛執照，雖於94年7 月17日因酒
    駕違規，經裁處註銷而僅執有普通大貨車駕駛執照，縱以裁
    定「壹年內不得考領輕型機器腳踏車駕駛執照」，惟按前項
    規定仍得准其駕駛輕型機器腳踏車之資格。基上，請貴院參
    酌99年7 月21日99年度交聲字第1701號、99年7 月30日99年
    度交聲字第2132號交通事故裁定，將有關「壹年內不得考領
    輕型機器腳踏車駕駛執照」，改裁為「吊扣輕型機器腳踏車
    駕駛執照拾貳個月」處分較為妥適，以警惕其犯前揭行為之
    限制，且再有駕駛輕型機器腳踏車之行為，則有道路交通管
    理處罰條例第68條處罰之效力及拘束，方符合同條例第35條
    併處「吊扣駕照」之立法本意云云。
二、原審以：(一)本件原處分機關高雄市政府交通局（下稱原處分
    機關）處分意旨略以：異議人即受處分人（下稱受處分人）
    乙○○於民國96年6 月19日2 時4 分許，騎乘車牌號碼WDQ-
    752 號輕型機器腳踏車，行經高雄市○○區○○路時，因飲
    用酒類後已不能安全駕駛交通工具，經警測得其呼氣酒精濃
    度達到每公升0.30毫克，而有「汽車駕駛人酒精濃度超過規
    定標準」之違規事項，經高雄市政府警察局小港分局漢民路
    派出所員警以高市警交字第B00000000 號舉發違規通知單舉
    發，受處分人未於指定應到案日到案接受裁決，原處分機關
    即於99年1 月6 日逕行裁處罰鍰新臺幣（下同）22500 元，
    吊扣駕駛執照12個月，並應參加道路交通安全講習，於法應
    無不合。(二)本件聲明異議意旨略以：受處分人並未騎車，而
    係步行返回高雄市○○區○○路71號之住所前時，警察早已
    在伊住處門口等伊，以伊有駕駛行為業經員警發現，強迫伊
    進行酒測，為此聲明異議請求撤銷原處分云云。(三)按汽車駕
    駛人有飲用酒類或其他類似物後其吐氣所含酒精濃度超過每
    公升0.25毫克或血液中酒精濃度超過百分之0.05以上之情形
    者，不得駕車；汽車駕駛人，駕駛汽車經測試檢定有酒精濃
    度超過規定標準之情形者，處15000 元以上60000 元以下罰
    鍰，並當場移置保管該汽車及吊扣其駕駛執照1 年；汽車駕
    駛人，有上開情形者，應接受道路交通安全講習；汽車駕駛
    人，有領有聯結車、大客車、大貨車或小型車駕駛執照，駕
    駛重型機器腳踏車之情形者，處新臺幣1800元以上3600元以
    下罰鍰，並禁止其駕駛。道路交通安全規則第114 條第2 款
    、道路交通管理處罰條例第35條第1 項第1 款、第24條第1
    項第2 款、第22條第1 項第4 款，分別定有明文。(四)次按道
    路交通管理處罰條例第68條業於94年12月14日修正，並自95
    年3 月1 日施行，修正前之道路交通管理處罰條例第68條規
    定：「汽車駕駛人，因違反本條例及道路交通安全規則之規
    定，受吊扣或吊銷駕駛執照處分時，吊扣或吊銷其持有各級
    車類之駕駛執照。」，其立法意旨在於違規行為對道路交通
    秩序之維持及道路交通安全已生較大之影響，故規定吊扣或
    吊銷其持有各級車類之駕駛執照，以限制其繼續駕車行駛道
    路之權利，其係屬駕駛行為之限制，並不因所持駕駛執照種
    類不同而有所差異。而修正後之道路交通管理處罰條例第68
    條規定：「汽車駕駛人，因違反本條例及道路交通安全規則
    之規定，受吊銷駕駛執照處分時，吊銷其持有各級車類之駕
    駛執照。」，其修正理由略以：「原條文將違法或違規駕駛
    人所持有各級車類之駕駛執照一併吊扣或吊銷，失之過酷，
    影響人民工作及生活甚鉅，爰修正之」等語，顯然立法者就
    修正前規定「一併吊扣駕駛人所持有之各級車類之駕駛執照
    」之部分，是否符合比例原則，甚有疑慮。且駕駛之車類不
    同，其對於交通安全衍生之實害結果亦有所差異，如駕駛人
    駕駛不同級之車類違反本條例之規定時，不論其所造成之實
    害結果，而一律吊扣駕駛人所持有之各級車類駕駛執照，亦
    有違平等原則。臺灣高等法院臺灣高等法院暨所屬法院97年
    法律座談會刑事類提案第40號決議研討意見亦同此見解。是
    依上開修正後道路交通管理處罰條例第68條之規定，駕駛人
    受吊銷駕照處分者，仍維持吊銷其持有各級車類之駕駛執照
    ，至於受吊扣駕照處分者，則僅吊扣該受處分人於違法或違
    規當時所駕車輛所屬車級車類之駕駛執照，不再吊扣受處分
    人所持有之各級車類之駕駛執照，故原處分機關於作成吊扣
    駕駛執照之處分時，應就行為人所應吊扣之駕駛執照種類予
    以限定如上，始符合比例原則及依法行政原則（法律保留原
    則）。進而言之，若該受處分人並無違規或違法當時所駕車
    輛所屬車級車類之駕駛執照，則依上開說明所應為之吊扣處
    分，即有對任何人均無從實現之情形，此時為免所為吊扣處
    分因行政程序法第111 條第3 款之規定而歸於無效，應認原
    處分機關即無庸為吊扣該所駕違規車輛所屬車級車類駕駛執
    照之處分，僅就違反道路交通管理條例第22條第1 項所定「
    領有聯結車、大客車、大貨車或小型車駕駛執照，駕駛重型
    機器腳踏車」之違規事實部分，處罰該受處分人即可，蓋唯
    有如此解釋，其體系方能一貫。或有認為如此解釋之結果，
    可能產生越級無照駕駛之駕駛人，反而較有照駕駛之駕駛人
    更受有毋需吊扣駕駛執照處罰之利益之疑慮，然行政行為所
    採取之方法所造成之損害，不得與欲達成目的之利益顯失均
    衡，既為行政程式法第7 條第3 款所明定，若因駕駛人並無
    依上開說明所應吊扣之車級車類之駕駛執照，即吊扣駕駛人
    更高車級車類或各車級車類之駕駛執照，雖可達成完全杜絕
    受處分人繼續駕車之目的，惟亦同時造成剝奪駕駛人駕駛各
    級車類車輛之結果，甚而使受處分人之工作生計遭受影響，
    此所造成之損害，與欲達成目的之利益顯失均衡，而違反比
    例原則，且與前揭道路交通管理處罰條例第68條之修法意旨
    亦不相符合，而違反法律保留原則，自有未當。(五)經查：1.
    受處分人雖以上詞置辯，然本院傳喚證人即製單員警翁文彥
    到庭證稱：伊等當時正服取締酒駕勤務，在行經民治路時見
    到受處分人逆向行駛，為取締受處分人逆向行車，所以又折
    回來，回來的時候受處分人已經在他家門口，伊等隨即下車
    取締並開始錄影，伊等又發現受處分人身上有酒味，所騎機
    器腳踏車引擎也是熱的，懷疑受處分人有酒後駕車之行為，
    便要求受處分人配合酒測，受處分人一開始是拒絕酒測，經
    伊等告知拒絕之後果後，始配合酒測，在受處分人與伊等討
    價還價之過程中，無意間有說出他有騎車之事，伊等有錄下
    來云云。2.雖本院當庭勘驗證人翁文彥所提出之上開錄影光
    碟，因錄音品質不佳，無法聽清證人翁文彥所指之受處分人
    無意間自承騎車之話語，然受處分人逆向騎車之行為，業經
    證人翁文彥親眼目擊，證人翁文彥於折返上前取締時，並已
    注意該機器腳踏車之引擎溫度，復自受處分人身上聞得酒味
    ，足認證人翁文彥於取締受處分人之時，並非出於不合理之
    懷疑或無稽之臆測，又受處分人經漱口後酒測，仍測得呼氣
    酒精濃度達到每公升0.30毫克，足見受處分人確有飲酒後駕
    駛機器腳踏車之違規行為，洵堪認定，受處分人空言否認違
    規，所辯則不足採。3.受處分人雖舉證人即其父張依仁到庭
    為證，然證人張依仁於本院審理時證稱，伊當時在受處分人
    住家附近沒有看到警車等語，所見已與勘驗錄影結果顯示，
    警車開啟閃光燈停於民治路中央之情形不符，復參以，受處
    分人亦陳稱，證人張依仁不在現場，是伊事後轉述給他等語
    ，則證人張依仁顯然非見聞受處分人違規行為之人，自無從
    採為證據，並此敘明。4.又本件受處分人原領有之重型機器
    腳踏車駕駛執照業於94年間遭監理機關註銷，而未領有何機
    器腳踏車駕駛執照，業經本院查明在卷，其既於上揭時、地
    酒後騎乘輕型機器腳踏車，經警查得「汽車駕駛人酒精濃度
    超過規定標準」之違規事項，經員警以高市警交字第B00000
    000 號舉發違反道路交通管理事件通知單舉發，有上揭舉發
    違反道路交通管理事件通知單在卷足憑，自應適用修正後之
    道路交通管理處罰條例第68條規定，依上開說明，主管機關
    為吊扣駕駛執照之處分時，自不得一併吊扣受處分人所持有
    之各級車類之駕駛執照。而受處分人為本件違規行為時，係
    駕駛輕型機器腳踏車，是依上揭說明，其依法所應受之處分
    僅為限制其駕駛輕型機器腳踏車之資格，復因受處分人無領
    有機器腳踏車之駕駛執照，即無該輕型機器腳踏車之駕駛執
    照可供吊扣，原處分機關自無庸就普通重型機器腳踏車駕駛
    執照之部分為吊扣處分，而應依道路交通管理處罰條例第67
    條第6 項之規定裁處「1 年內不得考領輕型機器腳踏車駕駛
    執照」，原處分機關未審酌及此，逕為裁處「吊扣駕駛執照
    12個月」，即難認原處分為合法。(六)綜上所述，受處分人因
    無照騎乘輕型機器腳踏車經測試結果酒精濃度超過規定標準
    ，原處分機關未審酌受處分人並無機車駕駛執照可供吊扣，
    逕為「吊扣駕駛執照12個月」部分之裁決，即難認合法。惟
    按聲明異議屬司法救濟途徑之一種，由法院審查受處分人所
    設違規事實是否成立，及原處分機關所適用之法條是否正確
    ，裁罰是否適當，因法院負有司法審查之作用，以本案而言
    ，就罰鍰、吊照及安全講習等處罰效果，應一併審理，並重
    為諭知，有臺灣高等法院暨所屬法院98年法律座談會刑事類
    提案第23號決議及審查意見可資參照。本件受處分人因有「
    汽車駕駛人，駕駛汽車經測試檢定酒精濃度超過規定標準」
    之違規行為，且踰越應到案期限60日以上，原處分機關本即
    應分別按道路交通管理處罰條例第35條第1 項第1 款、第24
    條第1 項第2 款及違反道路交通管理事件統一裁罰標準表之
    規定，就其「駕駛人其吐氣所和酒精濃度超過每公升0.25毫
    克以上未滿0.4 毫克或血液中酒精濃度超過百分之0.05以上
    未滿0.08部分」，諭知處罰鍰22500 元，並應參加道路挑交
    通安全講習，惟吊扣輕型機器腳踏車駕駛執照1 年部分，因
    受處分人並無任何重型機器腳踏車駕駛執照可供吊扣，故就
    此部分應為「1 年內不得考領輕型機器腳踏車駕駛執照」之
    諭知，爰撤銷原處分全部，並改諭知「乙○○汽車駕駛人，
    駕駛汽車經測試檢定酒精濃度超過規定標準，處罰鍰新臺幣
    貳萬貳仟伍百元，壹年內不得考領輕型機器腳踏車駕駛執照
    ，應接受道路交通安全講習。」等情。
三、本院查：
  (一)本案聲明異議人即受處分人乙○○於民國96年6 月19日2 時
    4 分許，騎乘車牌號碼WDQ- 752號輕型機器腳踏車，行經高
    雄市○○區○○路時，因飲用酒類後已不能安全駕駛交通工
    具，經警測得其呼氣酒精濃度達到每公升0.30毫克，而有「
    汽車駕駛人酒精濃度超過規定標準」之違規事項，經高雄市
    政府警察局小港分局漢民路派出所員警以高市警交字第B000
    00000 號舉發違規通知單舉發等情，有酒測檢驗單、高市警
    交字第B00000 000號舉發違規通知單、高雄市政府交通局違
    反道路交通管理事件裁決書、高雄市政府交通局送達證書各
    1 份附卷可稽。
  (二)受處分人雖以其並未騎車，而係步行返回高雄市○○區○○
    路71號之住所前時，警察早已在伊住處門口等伊，以伊有駕
    駛行為業經員警發現，強迫伊進行酒測等語置辯，然原審法
    院傳喚證人即製單員警翁文彥到庭證稱：伊等當時正服取締
    酒駕勤務，在行經民治路時見到受處分人逆向行駛，為取締
    受處分人逆向行車，所以又折回來，回來的時候受處分人已
    經在他家門口，伊等隨即下車取締並開始錄影，伊等又發現
    受處分人身上有酒味，所騎機器腳踏車引擎也是熱的，懷疑
    受處分人有酒後駕車之行為，便要求受處分人配合酒測，受
    處分人一開始是拒絕酒測，經伊等告知拒絕之後果後，始配
    合酒測，在受處分人與伊等討價還價之過程中，無意間有說
    出他有騎車之事，伊等有錄下來云云。雖原審法院當庭勘驗
    證人翁文彥所提出之上開錄影光碟，因錄音品質不佳，無法
    聽清證人翁文彥所指之受處分人無意間自承騎車之話語，然
    受處分人逆向騎車之行為，業經證人翁文彥親眼目擊，證人
    翁文彥於折返上前取締時，並已注意該機器腳踏車之引擎溫
    度，復自受處分人身上聞得酒味，足認證人翁文彥於取締受
    處分人之時，並非出於不合理之懷疑或無稽之臆測，又受處
    分人經漱口後酒測，仍測得呼氣酒精濃度達到每公升0.30毫
    克，足見受處分人確有飲酒後駕駛機器腳踏車之違規行為，
    洵堪認定，受處分人空言否認違規，所辯不足採信。
  (三)受處分人確有上開交通違規行為，已如前述。又本件受處分
    人原領有之重型機器腳踏車駕駛執照業於94年間遭監理機關
    註銷，而未領有何機器腳踏車駕駛執照，但領有普通大貨車
    駕駛執照，業經原審法院及本院查明，且有公路監理電子閘
    門證號查詢汽車駕駛人、證號查詢機車駕駛人各1 份在卷可
    參，其既於上揭時、地酒後騎乘輕型機器腳踏車，經警查得
    「汽車駕駛人酒精濃度超過規定標準」之違規事項，經員警
    以高市警交字第B00000 000號舉發違反道路交通管理事件通
    知單舉發，有上揭舉發違反道路交通管理事件通知單在卷足
    憑，自應適用修正後之道路交通管理處罰條例第68條規定，
    依上開說明，主管機關為吊扣駕駛執照之處分時，自不得一
    併吊扣受處分人所持有之各級車類之駕駛執照。而受處分人
    為本件違規行為時，係駕駛輕型機器腳踏車，是依上揭說明
    ，其依法所應受之處分僅為限制其駕駛輕型機器腳踏車之資
    格。
  (四)按「汽車駕駛人，駕駛汽車經測試檢定有下列情形之一者，
    處新臺幣15000 元以上60000 元以下罰鍰，並當場移置保管
    該汽車及吊扣其駕駛執照1 年；因而肇事致人受傷者，並吊
    扣其駕駛執照2 年；致人重傷或死亡者，吊銷其駕駛執照，
    並不得再考領：1.酒精濃度超過規定標準。2.吸食毒品、迷
    幻藥、麻醉藥品及其相類似之管制藥品。」，道路交通管理
    處罰條例第35條第1 項定有明文。本件受處分人既有上開違
    規行為，自應依照上開規定，處以新臺幣15000 元以上6000
    0 元以下罰鍰，並當場移置保管該汽車及吊扣其駕駛執照1
    年。至於受處分人是否確實有輕型機器腳踏車駕駛執照可供
    吊扣，則係執行問題，不能僅因受處分人並無輕型機器腳踏
    車駕駛執照可供吊扣，即不為上開吊扣之諭知。
  (五)復按道路交通安全規則第61條規定略以：「汽車駕駛人取得
    高一級車類之駕駛資格者，應換發駕駛執照，並准其駕駛較
    低級車類之車輛，其規定如下：‧‧‧3.已領有大貨車駕駛
    執照者，得駕駛小型車、輕型機器腳踏車。」，即領有普通
    大貨車駕駛執照之人，得憑其大貨車駕駛執照，駕駛輕型機
    器腳踏車。查本件受處分人乙○○領有普通大貨車駕駛執照
    ，有公路監理電子閘門證號查詢汽車駕駛人結果1 份可證。
    則其領有普通大貨車駕駛執照駕駛輕型機器腳踏車，仍屬有
    照駕駛，而非無照駕駛，此與道路交通管理處罰條例第67條
    第6 項所規定之：「汽車駕駛人違反本條例規定，應受吊扣
    駕駛執照處分，於汽車駕駛人係無駕駛執照駕車者，在所規
    定最長吊扣期間內，不得考領駕駛執照。」情形不同，並無
    道路交通管理處罰條例第67條第6 項規定之適用。
  (六)原處分機關裁處受處分人乙○○「罰鍰新臺幣貳萬貳仟伍百
    元，吊扣駕駛執照12個月。並應接受道路交通安全講習。」
    ，固非無見。惟按依「違反道路交通管理事件統一裁罰基準
    及處理細則」第43條第2 項第3 款規定，違反道路交通管理
    事件裁決書處罰主文欄，應依基準表記明處罰種類，並「記
    明應受吊扣駕駛執照之名稱」，原處分主文欄僅載稱「...
    吊扣駕駛執照12個月... 」，漏未載明所吊扣駕駛執照之種
    類名稱；且異議人並未持有輕型機器腳踏車駕駛執照，僅領
    有普通大貨車駕駛執照，原處分機關裁處吊扣之駕照究係何
    者，未臻明確。又依修正後之道路交通管理處罰條例第68條
    規定，受吊扣駕駛執照處分時，僅能吊扣違規當時異議人所
    駕車類之駕駛執照，即輕型機器腳踏車駕駛執照，並無得吊
    扣異議人持有他級駕駛執照之依據，原處分機關亦不得吊扣
    異議人所持有之普通大貨車駕駛執照。乃原處分機關逕予裁
    處吊扣駕駛執照12個月，且實際竟將受處分人之普通大貨車
    駕駛執照予以吊扣，顯有未洽。又本件受處分人乙○○領有
    普通大貨車駕駛執照，則其領有普通大貨車駕駛執照駕駛輕
    型機器腳踏車，仍屬有照駕駛，而非無照駕駛，已如前述。
    原審撤銷原處分，而以受處分人無領有機器腳踏車之駕駛執
    照，即無該輕型機器腳踏車之駕駛執照可供吊扣，原處分機
    關自無庸就普通重型機器腳踏車駕駛執照之部分為吊扣處分
    為由，改依道路交通管理處罰條例第67條第6 項之規定裁處
    「1 年內不得考領輕型機器腳踏車駕駛執照」，亦有未當。
    抗告人抗告，指摘原審裁定不當，應認為有理由，自應由本
    院將原裁定撤銷，且認為有必要，並由本院自為裁定，撤銷
    原處分機關所為之處分。又法院負有司法審查之作用，以本
    案而言，就罰鍰、吊照及安全講習等處罰效果，應一併審理
    ，並重為諭知，爰撤銷原處分全部。查本件受處分人因有「
    汽車駕駛人，駕駛汽車經測試檢定酒精濃度超過規定標準」
    之違規行為，且踰越應到案期限60日以上，原處分機關本即
    應分別按道路交通管理處罰條例第35條第1 項第1 款、第24
    條第1 項第2 款及違反道路交通管理事件統一裁罰標準表之
    規定，就其「駕駛人其吐氣所和酒精濃度超過每公升0.25毫
    克以上未滿0.4 毫克或血液中酒精濃度超過百分之0.05以上
    未滿0.08部分」，諭知處罰鍰22500 元，並應參加道路交通
    安全講習。至吊扣駕駛執照部分，並諭知吊扣異議人輕型機
    器腳踏車駕駛執照12個月。至異議人實際上雖無輕型機器腳
    踏車駕駛執照可供執行吊扣，然此係執行問題，且交通主管
    機關尚非不得於其他駕駛執照上或電腦檔存資料註記吊扣輕
    型機器腳踏車駕駛執照，用以限制異議人之駕駛資格，附此
    敘明。
據上論結，應依道路交通案件處理辦法第26條，刑事訴訟法第41
3 條，道路交通管理處罰條例第35條第1 項第1 款、第24條第1
項第2 款，裁定如主文。
中    華    民    國    99    年    10    月    14    日
                刑事第五庭    審判長法  官  曾永宗
                                    法  官  鍾宗霖
                                    法  官  任森銓
以上正本證明與原本無異。
不得再抗告。
中    華    民    國    99    年    10    月    14    日
                                    書記官  呂素珍

司法院資訊處製作；財團法人民間司法改革基金會備份。
